【裁判字號】    97,簡,662
【裁判日期】    980227
【裁判案由】    營業稅
【裁判全文】
臺北高等行政法院判決
                                       97年度簡字第662號
原      告  安泰不動產投資顧問有限公司
代  表  人  甲○○
被      告  財政部臺北市國稅局
代  表  人  凌忠嫄（局長）
訴訟代理人  乙○○
上列當事人間因營業稅事件，原告不服財政部中華民國97年8 月
22日台財訴字第09700357360 號（案號：第00000000號）訴願決
定，提起行政訴訟。本院判決如下：
    主  文
原告之訴駁回。
訴訟費用由原告負擔。
    事實及理由
一、事實概要：緣原告於民國96年9 月、10月間進貨退出或折讓
    銷售額合計新臺幣（下同）45,000元，營業稅額2,250 元，
    未於發生當期申報並扣減進項稅額，經被告查獲，審理違章
    成立，乃按所漏稅額2,250 元處1 倍罰鍰2,200 元（計至百
    元止）。原告申請復查，被告以97年5 月30日財北國稅法一
    字第0970232180號復查決定（下稱原處分）維持原核定。原
    告不服，提起訴願，經遭駁回，遂提起本件行政訴訟。
二、原告起訴意旨略稱：
  (一)本案緣由為原告與第三人建豐科技有限公司（下稱建豐公司
    ）於96年5 月間就架設網站平台及申請網域名稱等服務支付
    費用予建豐公司65,100元做為服務報酬，然建豐公司於收受
    上述款項後遲遲無法達成原先約定之服務品質，經多次溝通
    後仍無法改善，爰經經濟部中小企業處調處，建豐公司始同
    意退回部份款項予原告，並約定於96年10月間完成和解及退
    款相關手續，並由原告填寫銷貨折讓單交建豐公司供雙方將
    來申報營業稅之用。然原告與建豐公司就和解書內容意見相
    佐而修改多次，至96年10月底雙方達成共識並約定辦理和解
    退款手續，原告依約定事先開立銷貨折讓單並填寫日期為96
    年10月31日。然建豐公司又因股東有意見改約雙方於97年11
    月1 日辦理上項手續，97年11月1 日由建豐公司列印和解書
    供雙方用印並完成和解退款，雙方此時未查覺銷貨折讓單日
    期有誤。
  (二)建豐公司將上述銷貨折讓單交會計師依96年10月會計憑證申
    報，原告卻依96年11月會計憑證申報於97年1 月申報營業稅
    （因依會計原則事實發生日申報且一直未查覺有誤），直至
    97 年1月間收到被告松山分局來函始發現銷貨折讓單填寫錯
    誤且未經改正，此時即依照被告來函提出說明並去電建豐公
    司商請配合更改上項錯誤。然建豐公司斷然拒絕，原告依法
    向被告提起復查及訴願等行政救濟且提出各項證明皆遭駁回
    ，駁回理由僅依行政法規對被告做出處分，而未就發生事實
    做判定，因原告不黯行政稅法而被處以罰鍰實屬無辜。
  (三)被告於訴願程序中答辯：「……營業人涉嫌逃漏稅交查資料
    簽收暨進行調查報告單等影本可稽，違章事證明確，足堪認
    定。……」其主張為主觀認定原告涉嫌逃漏稅。然加值型營
    業稅為銷貨發生時已繳交國庫之稅款，若原告欲逃漏稅或貪
    圖此稅額應於96年11月間立即申報銷貨退回以回沖此銷項稅
    額，何以延至97年1 月才申報，延遲申報反對原告不利，如
    此何有逃漏稅之意圖及實質利益。且原告於97年1 月亦有申
    報此銷貨折讓單，足以證明原告自始並無逃漏稅之意圖，被
    告卻以原告申報日在調查基準日（97年1 月3 日）之後，不
    符合自動補報繳免罰規定而做出罰鍰處分，雖然被告於97年
    1 月25日才發文通知原告違反規定須接受調查，原告因不黯
    法規而處於弱勢，主張之事實亦不被採納，建豐公司亦因其
    自身之考量不願配合原告更改錯誤。被告與建豐公司皆不肯
    提供原告修正原會計憑證之機會，依一般行政機關作業原則
    ，縱使筆誤亦有補正之機會，被告單方片面以行政法規做解
    釋執意裁罰原告，不但違反稅捐稽徵法之法律規定且造成不
    必要之擾民行為，更與行政院之便民政策相違背。
  (四)被告所稱進行調查之作業步驟及基準日之認定原則屬國稅局
    之內規，原告非國稅局之專業人員當然不會知道有什麼作業
    步驟與原則。惟對於被告之行政流程原告認為被告應以以下
    做法方屬恰當：
  1.因依會計原則：會計憑證應以實際發生為事實，並做為收支
    認列之標準。故原告提出據以發生事實之契約，被告應發函
    建豐公司確認此筆交易之確實發生日期來做為依據。倘建豐
    公司確認此筆交易確實為96年11月1 日發生，被告應要求建
    豐公司配合改正錯誤，此也證明原告所主張不假；若建豐公
    司確認此筆交易不為96年11月1 日發生則應提出證明，否則
    原告與建豐公司間之交易即無法勾稽，亦即有一方為不實之
    申報。
  2.被告提到依稅捐稽徵法第48條之1 所稱進行調查之作業步驟
    及基準日之認定原則，若確定此筆交易不為96年11月1 日發
    生，原告方有漏稅之可能性。但原告確實在97年1 月初申報
    營稅時即將本案之銷貨折讓單交予會計師申報，也對被告所
    謂作業準則之內規與交辦日期完全不知情，在未接到被告任
    何通知下即已提出單據申報，也符合誠實申報之規定，並無
    漏稅之意圖。依該條「納稅義務人自動向稅捐稽徵機關補報
    ……，凡屬未經檢舉、未經稽徵機關或財政部指定之調查人
    員進行調查之案件，左列之處罰一律免除……」。
  3.甚且原告於接到被告之通知後亦完全遵照辦理並無拖延或不
    配合之行為。對於原告於復查、訴願之過程所提出之所有憑
    證，被告一蓋不採信也不調查，完全以消極不作為之態度來
    對待原告，對原告申請復查、訴願之回覆函理由千篇一律，
    一字不改，實在有違公務人員之職守。
  4.請求依稅捐稽徵法第48條之2 ：「依本法或稅法規定應處罰
    罰鍰之行為，其情節輕微，或漏稅在一定金額以下者，得減
    輕或免予處罰」。同法第48條之3 「納稅義務人違反本法或
    稅法之規定，適用裁處時之法律。但裁處前之法律有利於納
    稅義務人者，適用最有利於納稅義務人之法律」，撤銷訴願
    決定及原處分或另做適當之裁決。
  5.被告於原告申請復查、訴願過程中又提到統一發票使用辦法
    第20條第1 項第1 款第2 目之規定，原告也並無違法辦理。
  (五)聲明請求撤銷訴願決定與原處分；訴訟費用由被告負擔。
三、被告答辯意旨略稱：
  (一)按「營業人當期銷項稅額，扣減進項稅額後之餘額，為當期
    應納或溢付營業稅額。……營業人因進貨退出或折讓而收回
    之營業稅額，應於發生進貨退出或折讓之當期進項稅額中扣
    減之。」、「納稅義務人，有左列情形之一者，除追繳稅款
    外，按所漏稅額處1 倍至10倍罰鍰，並得停止其營業：……
    五、虛報進項稅額者。」為加值型及非加值型營業稅法第15
    條第1 項及第2 項、第51條第5 款所明定。次按「營業人銷
    售貨物或勞務，於開立統一發票後，發生銷貨退回、掉換貨
    物或折讓等情事，應於事實發生時，分別依左列各款規定辦
    理；……一買受人為營業人者：……(二)開立統一發票之銷售
    額已申報者，應取得買受人出具之銷貨退回、進貨退出或折
    讓證明單。」為統一發票使用辦法第20條第1 項第1 款第2
    目前段所規定。又「……稅捐稽徵法第48條之1 所稱進行調
    查之作業步驟及基準日之認定原則……營業稅……三左列案
    件，經調卷或調閱相關資料，即可查核確認營業人涉嫌違章
    事實，經辦人員應於簽收當日填報『營業人涉嫌逃漏稅交查
    資料簽收暨進行調查報告單』……以調卷或調閱相關資料之
    日期為調查基準日。……進貨退出或折讓證明單未申報扣減
    進項稅額者。……」為財政部80年8 月16日台財稅第801253
    598 號函所明釋。
  (二)原告於首揭期間因進貨退出或折讓而收回之營業稅額2,250
    元，未於發生進貨退出或折讓之當期進項稅額中扣減，有營
    業人銷貨退回進貨退出或折讓證明單、營業人進銷項憑證交
    查異常查核清單（B 表）及營業人涉嫌逃漏稅交查資料簽收
    暨進行調查報告單等影本可稽。
  (三)依前揭營業人進銷項憑證交查異常查核清單（B 表）等影本
    所載，原告於首揭期間發生進貨退出或折讓，未依規定期限
    申報進貨退出或折讓證明單並扣減進項稅額，已構成虛報進
    項稅額，違章事證明確。原告雖主張發生進貨退出或折讓之
    當期應為96年11-12 月，惟依前揭「營業人銷貨退回進貨退
    出或折讓證明單」所載日期為96年10月31日，且係經原告蓋
    章確認後始交付銷方（建豐公司）申報扣減銷項稅額，主張
    核不足採。又原告雖於97年1 月15日申報該筆進貨退出或折
    讓，惟係在本件調查基準日（97年1 月3 日）之後，亦不符
    合自動補報補繳免罰規定。另原告主張其無逃漏稅之意圖，
    係因一時疏忽乙節，查原告於首揭期間發生進貨退出或折讓
    ，自應於規定期限申報進貨退出或折讓證明單並扣減進項稅
    額，是其未於發生當期申報並扣減進項稅額，縱非故意，仍
    有應注意，能注意而不注意之過失，尚不得以其一時疏忽而
    免責，原告主張核不足採。依首揭法令規定，原核定按所漏
    稅額2,250 元處1 倍罰鍰2,200 元（計至百元止）並無違誤
    ，請予維持。
  (四)聲明請求駁回原告之訴，訴訟費用由原告負擔。
四、按「營業人當期銷項稅額，扣減進項稅額後之餘額，為當期
    應納或溢付營業稅額。……營業人因進貨退出或折讓而收回
    之營業稅額，應於發生進貨退出或折讓之當期進項稅額中扣
    減之。」、「納稅義務人，有左列情形之一者，除追繳稅款
    外，按所漏稅額處1 倍至10倍罰鍰，並得停止其營業：一…
    …五虛報進項稅額者。」加值型及非加值型營業稅法第15條
    第1 項、第2 項及第51條第5 款分別定有明文。次按「營業
    人銷售貨物或勞務，於開立統一發票後，發生銷貨退回、掉
    換貨物或折讓等情事，應於事實發生時，分別依左列各款規
    定辦理；……一買受人為營業人者：……(二)開立統一發票之
    銷售額已申報者，應取得買受人出具之銷貨退回、進貨退出
    或折讓證明單。」統一發票使用辦法第20條第1 項第1 款第
    2 目前段亦定有明文。又按「……稅捐稽徵法第48條之1 所
    稱進行調查之作業步驟及基準日之認定原則……營業稅……
    三左列案件，經調卷或調閱相關資料，即可查核確認營業人
    涉嫌違章事實，經辦人員應於簽收當日填報『營業人涉嫌逃
    漏稅交查資料簽收暨進行調查報告單』……以調卷或調閱相
    關資料之日期為調查基準日。……進貨退出或折讓證明單未
    申報扣減進項稅額者。……」亦經財政部80年8 月16日台財
    稅第801253598 號函釋在案。查上開原則係財政部本於稅捐
    稽徵中央主管機關職權，為執行稅捐稽徵法第48條之1 所稱
    進行調查之作業步驟及基準日之認定，所為技術性補充規定
    ，俾所屬公務員或下級機關所屬公務員執行職權之依據，符
    合稅捐稽徵法之立法意旨，且無違法律保留原則，自可予以
    適用。
五、經查：
  (一)本件訴訟標的金額為2,200 元，金額在20萬元以下，應適用
    簡易訴訟程序，合先敘明。
  (二)本件原告於96年9 月、10月間因進貨退出或折讓而收回之營
    業稅額2,250 元，未於發生進貨退出或折讓之當期進項稅額
    中扣減等情，有原告96年10月營業人銷售額與稅額申報書、
    營業人銷貨退回進貨退出或折讓證明單、營業人進銷項憑證
    交查異常查核清單（B 表）及營業人涉嫌逃漏稅交查資料簽
    收暨進行調查報告單等影本附卷（參見原處分卷第35、第52
    至58頁）可稽，原告雖主張其與建豐公司於96年11月1 日才
    確認折讓金額，發生進貨退出或折讓之當期應為96年11-12
    月，而非折讓單所載日期云云，然此經被告否認，且與上揭
    營業人銷貨退回進貨退出或折讓證明單上所載日期為96年10
    月31日不符，復參以上揭折讓單上亦經原告蓋章確認後，交
    付銷方（建豐公司）申報扣減銷項稅額在案，故原告提出和
    解書主張其與建豐公司係於96年11月1 日才確認折讓金額云
    云，即與上揭資料顯不相符，且未舉證以實其說，不足採信
    。因此，原告於上揭期間發生進貨退出或折讓，未依規定期
    限申報進貨退出或折讓證明單並扣減進項稅額，已構成虛報
    進項稅額之違章，為可確認之事實。
  (三)次查，本件係經被告所屬松山分局於97年1 月3 日列印出「
    營業人涉嫌逃漏稅交查資料簽收暨進行調查報告單」查核原
    告涉嫌違章事實，有上開營業人涉嫌逃漏稅交查資料簽收暨
    進行調查報告單附卷可按，依首揭函釋規定，本件調查基準
    日即為97年1 月3 日，然原告係於97年1 月15日始申報上揭
    銷貨退回進貨退出或折讓證明，並繳納該稅款等情，此經被
    告陳明，復有原告96年11－12月期之營業人銷售額與稅額申
    報書、線上繳款書資料查詢在卷足憑（參見原處分卷第39、
    57頁），足見已在調查基準日（97年1 月3 日）之後，亦不
    符合自動補報補繳免罰規定，自無上開稅捐稽徵法第48條之
    1 補稅免罰規定之適用甚明。
  (四)再查原告主張其無逃漏稅之意圖，係因一時疏忽所致云云，
    惟原告於96年10月間發生進貨退出或折讓，自應於規定期限
    （當期96年11月15日前）申報進貨退出或折讓證明單並扣減
    進項稅額，縱如原告上揭主張其主觀認定迨96年11月1 日始
    確認折讓金額，然亦非不能於96年11月15日前為申報，故原
    告未於發生當期申報並扣減進項稅額，縱非故意，仍有應注
    意，能注意而不注意之過失，尚不得以其一時疏忽而主張免
    責，是原告此項主張仍不足採。
  (五)至原告主張稅捐稽徵法第48條之2 第1 項規定：「依本法或
    稅法規定應處罰鍰之行為，其情節輕微，或漏稅在一定金額
    以下者，得減輕或免予處罰。」云云，惟依同條第2 項規定
    ，此所稱情節輕微、金額及減免標準，係由財政部擬訂，報
    請行政院核定後發布之。而財政部據此授權所擬訂，報請行
    政院核定稅務違章案件減免處罰標準，該標準第15條規定「
    依加值型及非加值型營業稅法第51條規定應處罰鍰案件，其
    漏稅金額符合下列規定之一者，免予處罰：一每期所漏稅額
    在新臺幣2 千元以下者。二海關代徵營業稅之進口貨物，其
    所漏稅額在新臺幣5 千元以下者。依加值型及非加值型營業
    稅法第51條規定應處罰鍰案件，有下列情事之一者，減輕或
    免予處罰：一使用電磁紀錄媒體或網際網路申報營業稅之營
    業人，因登錄錯誤，其多報之進項稅額占該期全部進項稅額
    之比率及少報之銷項稅額占該期全部銷項稅額之比率，均在
    百分之5 以下者，免予處罰。二使用電磁紀錄媒體或網際網
    路申報營業稅之營業人，因登錄錯誤，其多報之進項稅額占
    該期全部進項稅額之比率及少報之銷項稅額占該期全部銷項
    稅額之比率，均在百分之7 以下，除符合前款規定者外，按
    所漏稅額處0 ．5 倍之罰鍰。三申報書短報、漏報銷售額，
    致短報、漏報營業稅額，而申報時檢附之統一發票明細表並
    無錯誤或短、漏載者，按所漏稅額處0 ．5 倍之罰鍰。四、
    營業人依兼營營業人營業稅額計算辦法規定，於每期或每年
    度最後一期按當期或當年度不得扣抵比例調整計算稅額時，
    因計算錯誤，致短報、漏報稅額者，按所漏稅額處0 ．5 倍
    之罰鍰。五申報進口貨物短報或漏報完稅價格，致短報或漏
    報營業稅額，而申報進口時依規定檢附之相關文件並無錯誤
    者，按所漏稅額處0 ．5 倍之罰鍰。但報關人主動向海關申
    報以文件審核或貨物查驗通關方式進口貨物之案件，免予處
    罰。」查本件原告上揭違章，並不符合該得減輕或免予處罰
    之情形，故原告此項主張亦非可採。
六、綜上所述，原處分按原告所漏稅額2,250 元處1 倍罰鍰2,20
    0 元（計至百元止）並無違誤為由，駁回原告復查之申請，
    其認事用法均無違誤，訴願決定予以維持，亦無不合。原告
    仍執前詞及個人主觀之見解，訴請撤銷原處分及訴願決定，
    為無理由，應予駁回。又本件為簡易事件，依卷內資料，事
    證已臻明確，爰不經言詞辯論為判決。至兩造其餘主張、陳
    述於判決結果不生影響，無庸一一論列，併予敘明。
據上論結，本件原告之訴為無理由，爰依行政訴訟法第233條第1
項、第98條第1項前段，判決如主文。
中    華    民    國    98    年    2     月    27    日
                   臺北高等行政法院第四庭
                                   法  官  陳秀
上為正本係照原本作成。
本件以訴訟事件所涉及之法律見解具有原則性者為限，始得於本
判決送達後20日內向本院提出上訴狀並表明上訴理由，如已於本
判決宣示後送達前提起上訴者，應於判決送達後20日內補具上訴
理由（均按他造人數附繕本），且經最高行政法院許可後方得上
訴。
中    華    民    國    98    年     2    月   27     日
                                   書記官  楊子鋒


司法院資訊處製作；財團法人民間司法改革基金會備份。
